最高法院刑事判決　　　　　　九十六年度台上字第二二０八號
上　訴　人　甲○○
選任辯護人　黃政雄律師
上列上訴人因強盜案件，不服台灣高等法院高雄分院中華民國九
十六年一月二十四日第二審判決（九十五年度上訴字第二一一三
號，起訴案號：台灣屏東地方法院檢察署九十五年度偵字第二二
五五號），提起上訴，本院判決如下：
    主  文
原判決撤銷，發回台灣高等法院高雄分院。
    理  由
本件原判決認定上訴人於民國九十五年三月三十一日十五時三十
分許，騎乘機車，在屏東縣枋山鄉○○村○道台一線右側產業道
路上，見朱仁賢獨自騎乘機車，乃基於意圖為自己不法所有之犯
意，將其攔下，以不明刀械架住其頸部，至使不能抗拒，而強取
其褲子右邊口袋內之現金新台幣（下同）一千四百零五元（包括
一千元紙鈔一張、一百元紙鈔二張、五十元硬幣二枚、十元硬幣
九枚、五元硬幣二枚、一元硬幣五枚），得手後即騎乘機車逃逸
等情。因而維持第一審論處上訴人意圖為自己不法之所有，攜帶
兇器，以強暴至使不能抗拒，而取他人之物罪刑之判決，駁回其
在第二審之上訴。固非無見。惟查：(一)現行刑事訴訟法固無關於
指認犯罪嫌疑人或被告程序之規定，但如何經由被害人、檢舉人
或目擊證人正確指認犯罪嫌疑人，法務部及內政部警政署於九十
年五月、八月頒布「法務部對於指認犯罪嫌疑人程序要點」、「
人犯指認作業要點」及「警察機關實施指認犯罪嫌疑人程序要領
」規定：於偵查過程中指認犯罪嫌疑人，應採取「選擇式」列隊
指認，而非一對一「是非式的單一指認」；供選擇指認之數人在
外形上不得有重大差異；實施照片指認，不得以單一相片提供指
認，並避免提供老舊照片指認；指認前應由指認人先陳述嫌疑人
之特徵，不得對指認人進行誘導或暗示之行為等。確可提高指認
之正確度，以預防指認錯誤之發生。此為眾所週知之事實，合乎
一般經驗法則或論理法則。被害人朱仁賢證稱：「（問：警察請
你指認時，是否只叫被告一個人來指認或是安排好幾個人？）只
有被告一個人給我指認」、「（問：警察是否之前先幫你製作筆
錄才讓你指認被告的嗎？）我先看到人後才去製作筆錄」、「（
問：警察將被告帶去派出所時，警察有無叫被告照你所說的歹徒
穿著後，再給你指認？）是」、「（問：到現場時，你指認被告
時，有無說好像不是這個人？）我一看到時，有說好像不是，因
為被告當時沒有戴安全帽，後來一戴安全帽我就可以認出來是他
」；而證人即警員簡明雄亦證謂：「（問：被害人到現場如何指
認？）……到現場時先叫被害人看歹徒是否就是被告，後來我們
將被告帶到派出所，叫被告戴安全帽、口罩給被害人指認……」
、「（問：是否是你對被告、被害人製作筆錄？）是，先製作被
害人筆錄，製作被害人筆錄之前，有先指認被告，讓被害人看過
被告戴安全帽、口罩的情形才指認的」等語（第一審卷第五八、
六○、六三頁）。卷查警卷第二十九頁照片，警方確實先命上訴
人裝扮成強盜歹徒模樣，拍攝照片後，再請被害人指認並簽名按
捺指印。則本件警方並非安排被害人為「選擇式」之指認：且警
方亦未先由被害人陳述犯罪嫌疑人之特徵並製作筆錄，反而讓被
害人先看過上訴人後，才製作被害人筆錄。是以警方安排指認及
製作筆錄之過程，是否有對被害人為誘導與暗示之行為，且與一
般經驗法則無違，即有再行研求之餘地。原判決遽認被害人於警
詢中之指認有證據能力，而為上訴人不利之認定，尚嫌率斷。(二)
刑法第三百三十條第一項攜帶兇器強盜罪，所稱之兇器，乃依一
般社會觀念足以對人之生命、身體、安全構成威脅，而具有危險
性之「器械」而言。原判決論處上訴人攜帶兇器強盜罪，無非以
被害人朱仁賢指稱：「歹徒持一把刀架在其脖子上」等語為論據
，然警方並未扣得該不明刀械，則該兇器究為何種「器械」？是
否足以對人之生命、身體、安全構成威脅，而具有危險性，即存
有疑義，原判決並未說明其所憑之證據及認定之理由，遽以加重
強盜罪論處，難謂無判決理由欠備之違誤。(三)原判決認定上訴人
強盜被害人褲子右邊口袋內之現金一千四百零五元等情（包括一
千元紙鈔一張、一百元紙鈔二張、五十元硬幣二枚、十元硬幣九
枚、五元硬幣二枚及一元硬幣五枚）。無非以被害人朱仁賢之指
訴為據。但朱仁賢於第一審證稱：「（問：你被搶劫當天，有無
仔細算過你身上的錢？）有。我沒有點過，但是我有看過才放入
我的口袋等語（第一審卷第五八頁）。然依一般社會通念，常人
出門之前，隨身攜帶紙鈔、硬幣，縱使有看過，亦不可能將身上
各種紙鈔、硬幣，照各種不同之面額分別點算數量、予以詳記後
，再行出門。尤以本案查扣之紙鈔面額有二種，硬幣面額更有四
種之多，殆無詳細點算並記憶隨身攜帶現金之種類及各種面額數
量之理。本件警方先在九十五年三月三十一日案發當天下午十八
時三十分許，在楓港派出所命上訴人取出身上金錢，經清點後扣
得一千四百零五元，其中依千元及百元紙幣、五十元、十元、五
元及一元硬幣為單位，分別點算數目及金額製成扣押目錄表（警
卷第三十至三十三頁）後，始於同日下午二十一時許製作被害人
筆錄，由被害人依據清點幣券數目、金額指認（警卷第十五、十
七頁），是否與一般常情無違，亦有可議之處。上訴人辯稱：上
開金錢係其工作賺來的等語，是否毫無可信？原判決復未說明其
不予採信之理由，併有判決理由欠備之違誤。上訴意旨指摘原判
決違法，尚非全無理由，應認原判決有發回更審之原因。
據上論結，應依刑事訴訟法第三百九十七條、第四百零一條，判
決如主文。
中　　華　　民　　國　九十六　年　　四　　月　二十六　日
                      最高法院刑事第二庭
                          審判長法官  紀　俊　乾
                                法官  黃　正　興
                                法官  陳　東　誥
                                法官  石　木　欽
                                法官  李　伯　道
      本件正本證明與原本無異
                                      書  記  官
中　　華　　民　　國　九十六　年　　四　　月　 三十　 日
                                                      ｖ
